【裁判字號】    91,上更(一),775
【裁判日期】    920529
【裁判案由】    強盜等
【裁判全文】
臺灣高等法院刑事判決                        九十一年度上更(一)字第七七五號
    上  訴  人
    即  被  告  乙○○
    指定辯護人  本院公設辯護人甲○○
右上訴人因強盜等案件，不服臺灣臺北地方法院八十七年度訴字第一一三號，中華民
國八十八年二月二十三日第一審判決（起訴案號：臺灣臺北地方法院檢察署八十六年
度偵字第一三二六六號），提起上訴，判決後由最高法院發回更審，本院判決如左：
    主  文
原判決關於乙○○部分撤銷。
乙○○無罪。
    理  由
一、公訴意旨略以：上訴人即被告（簡稱被告）乙○○夥同丙○○（業經無罪判決確
    定）、綽號「阿清」不詳姓名成年男子、綽號「小陳」不詳姓名成年女子與不詳
    姓名成年男子等人，基於意圖為自己不法所有之共同犯意聯絡，由丙○○於八十
    六年四月二十日提供其客戶所託售之位於台北市○○○路○段七七巷八號之空屋
    與其所有車牌號碼ＡＶＥ—二七五號重型機車予被告後，再推由被告與該綽號「
    阿清」之男子、綽號「小陳」之女子與另一不詳姓名男子四人，於八十六年四月
    二十四日晚上十一時許，在台北縣板橋市○○街二○八號前，趁丁○○停車時，
    出手毆傷丁○○，再以膠帶矇住丁○○之眼、口、耳部後，將丁○○強行押上未
    懸掛車牌之營業小客車，載至台北市○○○路○段七七巷八號之空屋拘禁，至使
    丁○○不能抗拒，而強取丁○○所攜帶之萬泰、中興、大眾等銀行之提款卡、身
    分證一張、駕照二張、印鑑章三枚、存摺二本、支票三張、本票二張、借據二張
    等物，並逼問提款卡之密碼後，由被告持該三枚提款卡，於翌日至萬泰商業銀行
    詐領現款，共提領新台幣（下同）二十二萬元朋分花用，嗣丁○○於翌日下午一
    時許自上址拘禁處所逃離後，自行前往警察局報案，經警循線查獲。因認被告涉
    有廢止前懲治盜匪條例第五條第一款之強盜罪及刑法第三百三十九條第一項之詐
    欺罪嫌。
二、按犯罪事實，應依證據認定之，無證據不得推定其犯罪事實，刑事訴訟法第一百
    五十四條定有明文。再按事實之認定，應憑證據，如未能發現相當證據，或證據
    不足以證明，自不能以推測或擬制之方法為裁判基礎，且認定不利於被告之事實
    ，須依積極證據，苟積極證據不足為不利於被告之認定時，即應為有利於被告之
    認定，更不必有何有利之證據；又告訴人之告訴，係以使被告受刑事訴追為目的
    ，是其陳述是否與事實相符，仍應調查其他證據以資審認，有最高法院四十年台
    上字第八六號、三十年上字第八一六號、五十二年度台上字第一三○○號判例可
    資參照。訊據被告堅決否認涉有右開犯行，辯稱：伊不認識被害人丁○○，亦無
    向丙○○借用車牌號碼ＡＶＥ—二七五號重型機車及空屋，並無參與強盜等語。
三、公訴人認被告涉有強盜及詐欺之犯行，無非係以被害人丁○○之指訴、被害人傷
    亡紀錄表一紙、照片八張與萬泰、中興、大眾等銀行之交易明細表一紙，為其主
    要論據。惟查：（一）、被害人丁○○固於警訊時即指認其於右開地點遭人強盜
    等情事，惟其於警訊時即明白指稱：「歹徒長相為四方臉，小平頭，身高約一七
    五公分，其他則未看見。我不知道，不認識」、「歹徒趁我在停車時毆打我，另
    三名歹徒一起押我上一輛後面未懸掛車號之計程車，以膠帶矇著我的臉、口、耳
    ，只剩下鼻子呼吸，後將我押上車子後座駛離現場」等語（參偵查卷第九頁反面
    ），於原審訊問時指稱：「（問：當初挾持之人，有在庭上之乙○○否？）當天
    晚上有四、五人挾持我，我不能肯定」等語（參原審卷第一三六頁反面），堪認
    被害人丁○○無法指認被告是否為對其強盜之人，自難以其指訴為認定被告犯罪
    之直接證據；（二）、共同被告丙○○雖於警訊時證稱：「該案是我就讀台北市
    ○○○路志仁補校同學乙○○所為，他是於八十六年四月二十日來向我商借一間
    要隱密的房子，我就帶他至新生北路二段七七巷八號察看後，我便將鑰匙交給他
    」、「事前他（指被告）未向我講，做完案後約於八十六年五月五日許，他來帶
    我至華僑舞廳喝酒時，有將他所做該強盜案情告訴我，並詢我有無警察上門來找
    過我」、「（問：該強盜案除乙○○外，尚有何人？）另有一綽號阿清仔年約十
    八歲男性，另一男子我不知姓名，年約二十八歲，及一名女子年約二十五歲，綽
    號小陳」、「（問：警方調閱萬泰銀行錄影之盜領犯嫌為何人？該歹徒所騎機車
    為何人所有？）經我當場指認拷貝相片中之盜領人為乙○○，其所騎之紅色機車
    為我所有山葉ＡＶＥ—二七五號之重型機車」、「經在場指認口卡片相片，是我
    同學乙○○無誤」、「場所及機車都是他向我借，事後他帶我去喝酒玩樂時，才
    告訴我做案之經過」等語（參偵查卷第四頁反面、第五頁正反面、第六頁正面）
    ，並有共同被告丙○○指認之盜領照片四張（參偵查卷第一三頁、第一四頁）、
    丙○○指認其出借予被告之紅色機車一輛之照片（參偵查卷第一五頁）、現場照
    片三張（參偵查卷第一七頁、第一八頁）在卷可按，惟丙○○於檢察官偵訊時則
    翻異稱：「（新生北路二段七七巷八號空屋）屋主委託我們出售、出租，由我保
    管‧‧‧（問：有無借他人用？）沒有。我有朋友之前有問過，但我沒有同意。
    朋友叫乙○○，之前以開賭場為由，我有帶他看三個地方，沒有交付鑰匙」、「
    知有無一起做案」、「（提示翻拍相片，問：可否確定是乙○○？）機車與我車
    同車型，體型是瘦瘦的，與林某相似」等語（參偵查卷第六八頁反面至第六九頁
    反面），核與警訊筆錄不僅不同，對於指認被告犯案之態度亦趨於不確定，嗣丙○○經檢察官提起公訴後，於原審訊問時又證稱：「我有將鑰匙交給乙○○，他
    說是要開賭場用」、「（問：如何能確認錄影帶騎機車去領款之人為乙○○？）
    實在很難認出」、「（問：為何當初指認就是乙○○？）因機車顏色外型與我的
    機車很像，且看相片之人身高、頭髮像乙○○」、「（問：能否再具體說出相像
    之處？）沒有」、「八十六年四月二十日左右你曾帶乙○○去看該屋？）是的，
    他說要租，但未跟我說要做什麼」、「（問：提款被拍之照片人是何人？）機車
    外型與我的一樣，人則不敢確定是乙○○」等語（參原審卷第七八頁正面至第七
    九頁反面、第二○○頁反面、第二○二頁正面），堪認共同被告丙○○之證詞，
    前後不一致，此種前後不一之共同被告證詞，憑信性低，揆之首開說明，尚不足
    做為不利被告認定之依據。況共同被告丙○○於本件案發時，任職於「住商不動
    產」擔任經紀人，系爭之台北市○○○路○段七七巷八號之空屋係其承辦，受屋
    主委託代理銷售，此點為其所自承，並有住商不動產委任主力銷售協議書及名片
    一張在卷可按（參偵查卷第二九頁、第三○頁）。參諸被害人丁○○於警訊時指
    認系爭空屋內留有一雙皮鞋為其所有等語（參偵查卷第七頁反面）以及留於現場
    之皮鞋照片一張（參偵查卷第一七頁），另衡諸證人即承辦偵查員張令宇於原審
    證稱：伊陪被害人到現場，在進門左邊屋內，看到被害人之皮鞋等語（參原審卷
    第五八頁正面），堪認本件嫌疑最大之人應為共同被告丙○○，共同被告丙○○
    之供詞將影響其本身之刑責，是其所為不利其他被告之供詞，因有偏頗之虞，不
    足採信；（三）、最高法院發回意旨以：被告既否認有前揭強盜等犯行，而原判
    決認定被告有前揭犯行者，無非依憑共同被告丙○○於警訊、偵查中指認詐領被
    害人款項時所攝歹徒之照片為被告，所騎之紅色機車為其所有之ＡＶＥ—二七五
    號機車，係其於八十六年四月下旬借給上訴人一星期等語，及供述上訴人曾於案
    發前向其商借台北市○○○路○段七十七巷八號空屋，與案發後在華僑舞廳喝酒
    時告訴伊本件強盜案情為論據，則丙○○之指認及供述是否屬實，亦應深入查證
    以明真實。另認為原審未傳喚被害人到庭指認被告，亦未就提款機所攝提款人之
    照片，送請專門機構詳細鑑定是否為被告，即行判決，尚有未盡調查證據之違誤
    。經查，共同被告丙○○之供詞不足盡信，已如前述。本院依最高法院發回意旨
    ，向承辦本案之警察機關即台北市政府警察局中山分局函請提出本件移送之犯罪
    行為人盜領金錢之錄影帶結果，該分局函覆稱其檔存卷宗並未發現錄影帶，無法
    提供本院參辦，有該分局九十一年十一月十三日北市警中分刑字第○九一六五四
    八○七○○號函在卷可按。本院再與本件承辦之偵查員張令宇聯繫，張令宇於電
    話中陳稱本件當初有向銀行調錄影帶，惟因已有照片附卷，錄影帶並未隨之附卷
    ，現錄影帶不知去向等語，有本院公務電話紀錄在卷可參。本院再向提供犯罪行
    為人盜領金錢錄影帶之原始機關即萬泰商業銀行土城分行函請再行提供，該行函
    覆稱八十六年四月二十五日七時二十三分之錄影帶因已逾保存期限，並未留存，
    有該行九十二年一月十六日（九二）土城字第○九二○二五九○○○六號函在卷
    可稽。本院為此，再函請法務部調查局安排時間，就卷附萬泰商業銀行土城分行
    提供犯罪行為人盜領金錢錄影帶之翻拍照片四張（參偵查卷第一三、一四頁）與
    被告本人親自前往鑑定是否同一人進行鑑定事宜，該局函覆稱送鑑之照片所示之
    人經檢視後，發現照片內之嫌犯頭戴鴨舌帽且臉部戴有口罩，該照片因逆光拍攝
    造成臉部模糊不清，無法鑑定，有該局九十二年四月四日調科柒字第○九二○○○九九二一○號函在卷可考，堪認本件極盡調查之能事仍無法依卷內資料證明被
    告確有參與本件犯行；（四）、證人廖健絃於原審雖曾證稱：「案發隔天，丙○○告訴我‧‧‧他說新生北路那房子出事情了‧‧‧事後丙○○有跟我說此案是
    乙○○做的，是在我們公司附近之咖啡廳，他說他的摩托車借給乙○○‧‧‧（
    問：丙○○有無告訴你們本案是乙○○做的？）他只說他朋友做的，未提到乙○○」等語（參原審卷第二六○頁正面、第二六一頁正面），不僅前後不一致，且
    多屬傳聞供述，亦不得據為認定被告犯罪之直接證據。至於扣案之其他證據資料
    ，包括上開附卷其餘之照片、被害人傷亡紀錄表、中山分局受理刑事案件報案三
    聯單、大眾商業銀行交易查詢清單、銀行交易明細表等等資料，至多僅能證明被
    害人報案之事實為真，不得做為認定被告犯罪之直接證據。綜上四點，本件並無
    證據證明被告犯罪，被告又堅決否認犯行，復查無其他積極證據證明被告有公訴
    所指之右開犯行，應認本件無法證明被告犯罪。
四、原審未詳予勾稽上揭證據，遽認被告有之犯行，並予論罪科刑，自有未洽。被告
    上訴意旨，否認犯罪，執之指摘原判決不當，為有理由，自應由本院予以撤銷改
    判，另為被告無罪之諭知，以免冤抑。
據上論斷，應依刑事訴訟法第三百六十九條第一項前段、第三百六十四條、第三百零
一條第一項前段，判決如主文。
本案經檢察官鄭富銘到庭執行職務。
中      華      民      國    九十二    年      五      月    二十九    日
                              臺灣高等法院刑事第二十庭
                                  審判長法  官  葉  麗  霞
                                        法  官  李  春  地
                                        法  官  鄧  振  球
右正本證明與原本無異。
如不服本判決，應於收受送達後十日內向本院提出上訴書狀，其未敘述上訴之理由者
並得於提起上訴後十日內向本院補提理由書（均須按他造當事人之人數附繕本）。
                                        書記官  洪  秋  帆
中      華      民      國    九十二    年      六      月      二      日


司法院資訊處製作；財團法人民間司法改革基金會備份。
